最高法院民事判決　　　　　　九十四年度台上字第一八一○號
　　上　訴　人　金門縣金城鎮中正國民小學
　　法定代理人　張峰德
　　訴訟代理人　陳淑鶯律師
　　被 上訴 人　甲○○
　　　　　　　　乙○○
　　　　　　　　　　　　2號
　　　　　　　　丙○○
　　　　　　　　　　　　49號.
　　　　　　　　丁○○
　　　　　　　　戊○○
上列當事人間請求返還無權占有土地等事件，上訴人對於中華民
國九十四年五月十九日福建高等法院金門分院第二審更審判決（
九十二年度上更(一)字第三號），提起上訴，本院判決如下：
    主  文
原判決關於命上訴人拆除地上物、返還土地及給付金額暨各該訴
訟費用部分均廢棄，發回福建高等法院金門分院。
    理  由
本件被上訴人主張：坐落金門縣金城鎮城段（下稱城段）第一七
四二號土地（下稱系爭土地）、面積一三○六平方公尺、所有權
全部，原為伊父洪掽所有，洪掽於民國八十三年十月十九日死亡
，由伊繼承。詎上訴人未經洪掽同意，將之占有做為校地之一部
分，於系爭土地上建設如原判決附件（下稱附件）所示之地上物
，自應將之拆除，返還土地；又上訴人無法律上原因，使用系爭
土地，未付租金，致伊自八十六年六月六日提起本件訴訟之日回
溯五年即八十一年六月七日起，至返還系爭土地之日止，按月受
有新台幣（下同）四萬二千四百四十五元相當租金損害，爰依所
有物返還請求權及不當得利之規定為請求等情，求為命：(一)、上
訴人應將系爭土地上如附件所示地上物拆除，將土地返還於伊；
(二)、上訴人應自八十一年六月七日起至返還前項土地之日止，按
月給付伊四萬二千四百四十五元之判決（被上訴人於第一審另請
求返還城段第一七四三號土地及給付其相當於租金之損害金部分
，業經上訴人與甲○○成立和解，不予論述）。
上訴人則以：系爭土地經金門縣政府撥交伊管理、使用，早於金
門縣政府辦理伊校舍擴建時徵收，並給付徵收款完畢，被上訴人
不得請求拆除地上物及返還土地，即使伊應拆除地上物，返還土
地，被上訴人請求之相當租金損害額過高，應以請求當年度土地
申報地價年息百分之一．五計算等語置辯。
原審就第一審所為被上訴人敗訴部分之判決，部分廢棄，改判命
上訴人應將系爭土地上如附件所示之地上物拆除，將土地返還被
上訴人，並命上訴人自八十一年七月一日起至八十三年六月三十
日止，每年給付被上訴人三千五百七十三元，自八十三年七月一
日起至八十六年六月三十日止，每年給付被上訴人八萬一千四百
九十四元，自八十六年七月一日起至返還系爭土地之日止，每年
給付被上訴人二十四萬零三百零四元，無非以：查系爭土地原登
記為洪掽所有，洪掽於八十三年十月十九日死亡後，因系爭土地
尚未完成繼承登記，仍屬被上訴人公同共有，本件訴訟對被上訴
人必須合一確定，故由被上訴人全體為當事人。次查城段地籍圖
最早測製完成於四十三年土地總登記期間，當時地籍圖之比例尺
為二千分之一，其精度難以應實際之需求，乃於四十七年十月重
製比例尺為五百分之一地籍圖，因土地分割合併頻繁，圖紙伸縮
破損，復於六十九年實施地籍圖重測，城段第六○一五號土地即
於該年度辦理地籍圖重測，系爭土地於四十三年總登記期間由洪
掽登記所有，惟四十三年測製之地籍圖上地號被劃銷，致四十七
年測製及六十九年地籍圖重測籍圖上均無該地號資料，是系爭土
地並非於地籍圖重測併入第六○一五號土地內，現在金門縣地政
局之土地登記簿及地籍圖均有第六○一五地號，但系爭土地僅有
登記簿而無地籍圖等情，有金門縣地政局九十二年十一月十日地
測字第○九二○○○四八八三號函及所附登記簿、地籍圖、徵收
公告可參。依金門縣地政事務所八十七年六月四日土地複丈成果
圖，與金門縣地政局九十三年十一月十六日地測字第○九三○○
○五四九九號函及所附鑑定書、成果圖，及六十九年之地籍圖比
較觀之，系爭土地現位於城段第六○一五號土地範圍內，惟四十
三年間，金門縣金城鎮已有第一七四二、一七四四、一七四八、
一八一七、一八一八、一八二二、一八二三、一八二四及一八二
五號等地號，但尚無第六○一五號之地號，而四十七年十月及六
十九年製之地籍圖則有第六○一五號土地，但已無系爭土地之地
號，由上可知，系爭土地並非於地籍圖重測併入第六○一五號土
地內，而是於四十三年間遭地政機關塗銷地號，致四十七年以後
地籍圖重測時，未再繪入地籍圖內。金門縣政府於四十六年十一
月十六日以（46）金民地字第一一○三八號檢呈徵收計劃書、徵
收土地圖說及土地使用計劃圖暨徵收土地調查清冊，呈金門防衛
司令部政務委員會鑒核層轉核定，該委員會於四十六年十二月七
日轉呈國防部，經國防部核准後，金門縣政府於四十七年八月十
九日以（47）民地字第七九二五號公告：「事由：為公告徵收山
外新市區及示範中心校舍（即被上訴人）土地補償地價由：一本
縣開闢山外新市區及擴建金城鎮示範中心校舍徵收土地兩案，經
奉金門防衛司令部政務委員會令轉奉國防部（47）擇握字第一八
六七號令略開：『關於該會為金門縣政府開闢山外新市區及擴建
示範中心國民學校申請徵收土地呈請核備兩案，經於四十七年七
月二日奉行政院台四十七內字第三七八三號令姑准備查』等因。
二茲依土地法第二百二十七條之規定，粘附土地徵收清冊一份於
後公告週知，各所有權人及他項權利人如有異議，希於公告之日
起三十日內提出聲明以憑核辦。三上項徵收土地補償地價及農作
物價一併計算公告後，如無異議希攜帶契據、土地權狀、所有權
人身分證及私章等來府辦理所有權移轉手續及領取補償價款」，
有公告、稿及金門縣政府呈、金門縣示範中心國民學校新建教室
及圍牆基地計劃書、徵收土地使用計劃圖、徵收土地調查清冊、
徵用民地概況表為憑，由上開公告及所附清冊可知，金門縣政府
已公告徵收之土地，包括洪掽所有系爭土地，被上訴人對此並不
爭執，惟否認已收受徵收之補償價款，上訴人則辯稱洪掽已領取
補償價款，並以金門縣政府五十五年六月一日（55）府愛字第五
三二六號令為憑。查該令之受文者為金城中心學校，即上訴人前
身，該令之「主旨：該校圍牆內土地，經洽由家長會處理完畢，
准予備查。說明：一復（55）茗丕字第○九七號呈。二該校牆內
用地為城字第一七四二、一七四四、一七四七、一七四八、一八
一七、一八二四、一八二五號等，其中除一八二四號主外均已辦
理徵收。三上項土地由本府財糧科地政所協調辦理公產登記併入
該校地號列管」。而該令中所提及之地號，經逐一檢查徵收後土
地登記簿之記載，第一七四四號原為一．一六市畝，約為七七三
平方公尺，徵收後面積剩二二八平方公尺，即第一七四四號土地
僅部分被徵收；第一八一七號於五十五年二月二日塗銷；第一八
一八、一八二二、一八二三號土地，均於五十一年七月三十一日
合併入第六○一五號土地；第一八二五號土地亦記載徵收移轉併
入第六○一五號土地內；第一七四八號土地登記簿仍登記四十三
年七月二十三日所有權人為許侯令名義，與系爭土地（一．九六
市畝）仍登記洪掽名義之情形相同，即土地登記簿之所有權人並
未變更為金門縣政府。系爭土地如已徵收完畢，金門縣政府必持
洪掽領取補償價款時所繳交之契據、土地權狀、所有權人身分證
及私章，辦妥系爭土地所有權移轉登記予金門縣政府名義，並於
土地登記簿上為與其他土地為相同之「徵收移轉併入城六○一五
號內」之記載。然系爭土地仍登記於洪掽名義，而徵收土地與土
地是否在地籍圖上被銷除無關，且系爭土地地號係在徵收前被地
政機關銷除，而非併入第六○一五號土地，無可歸責於洪掽之事
由，足見金門縣政府尚未給付洪掽徵收系爭土地之補償價款。金
門縣政府五十五年六月一日（55）府愛字第五三二六號令雖記載
上訴人圍牆內土地城字第一七四二、一七四四、一七四七、一七
四八、一八一七、一八二四、一八二五號等，其中除第一八二四
號主外，均已辦理徵收，但因第一七四八號土地之土地登記簿仍
登記為許侯令名義，與該令所載「均已辦理徵收」不符，上開令
尚不足為金門縣政府已完成徵收，給付被上訴人補償價款之依據
。被上訴人主張系爭土地未經金門縣政府徵收，為洪掽所有，洪
掽死亡，由伊繼承所有，核屬可採。上訴人現占用系爭土地做運
動場使用，於其上建築如附件所示之地上物，被上訴人主張係無
權占有，依民法第七百六十七條中段規定，請求上訴人拆除如附
件所示地上物，返還土地，應予准許。系爭土地地號於四十三年
間經當時縣屬農糧科地政所人員於地籍圖上劃掉土地坐落位置，
於四十七年及六十九年地籍圖重測時均未發現更正，同段第六○
一五號土地徵收時雖未包括系爭土地，但於第六○一五號土地徵
收後，實際上將系爭土地包括於第六○一五號土地上，併同撥付
予上訴人使用，因而損及原所有權人洪掽及其繼承人被上訴人對
系爭土地合法管領、使用之權利，被上訴人自得向實際使用系爭
土地而獲得財產上不法利益之上訴人，請求給付相當租金之不當
得利。審酌系爭土地雖供文教用途，但位於金城鎮中心地區，附
近商業經濟活動頗為繁榮，及附近第一七四九號土地相當租金損
害之請求標準等情，認以相當申報地價百分之十核計為適當。上
訴人辯稱應依申報地價百分之一．五計算，並不可採。系爭土地
未據土地所有權人申報地價，應依平均地權條例第十六條前段規
定，以公告地價百分之八十為申報地價。查系爭土地八十一年七
月一日至八十三年六月三十日止之公告地價為每平方公尺三四．
二元，八十三年七月一日起至八十六年六月三十日止之公告地價
為每平方公尺七八○元，八十六年七月一日起至九十四年四月八
日言詞辯論終結之日止之公告地價為每平方公尺二三○○元，為
兩造所不爭執，按其百分之八十換算每期申報地價，分別為每平
方公尺二七．三六元、六二四元及一八四○元，以系爭土地面積
一三○六平方公尺計算，其申報地價總額年息百分之十，依序為
三千五百七十三元、八萬一千四百九十四元及二十四萬零三百零
四元，被上訴人請求上訴人給付相當租金之損害，於自八十一年
七月一日至八十三年六月三十日止每年三千五百七十三元，自八
十三年七月一日算至八十六年六月三十日止每年八萬一千四百九
十四元，自八十六年七月一日至返還系爭土地之日止每年二十四
萬零三百零四元之範圍內，應予准許等詞，為其判斷之基礎。
惟按文書，依其程式及意旨得認作公文書者，推定為真正，民事
訴訟法第三百五十五條第一項定有明文。又法院不能依當事人聲
明之證據而得心證，為發現真實認必要時，得依職權調查證據，
同法第二百八十八條第一項亦有明定。查本件被上訴人對於系爭
土地曾被公告徵收，並不爭執，僅否認已收受徵收補償價款（見
原審上更(一)卷第六三頁）。上訴人則以金門縣政府五十五年六月
一日（55）府愛字第五三二六號令為憑，辯稱已給付系爭土地之
徵收款等語。而依該令所示，上訴人圍牆內土地原為城字第一七
四二號之系爭土地已辦理徵收，該令為公文書，依民事訴訟法第
第三百五十五條第一項規定，其所載內容應可推定為真正。又依
該令所示，上訴人圍牆內土地，係經洽由家長會處理完畢而徵收
。本件兩造對於徵收補償價款是否已給付，洪掽於徵收時有無領
取，既有爭議，原審未依職權調查當時家長會處理系爭土地被徵
收之情形，遽以該令中之第一七四八號之土地雖被指為已被徵收
，卻仍登記為許侯令名義，與該令所載「已辦理徵收」不符為由
，認該令尚不足做為金門縣政府已完成徵收系爭土地、給付被上
訴人補償價款之依據，進而認上訴人無權占有系爭土地，而就被
上訴人請求上訴人拆除地上物及返還系爭土地部分，為上訴人敗
訴之判決，不無違反民事訴訟法第二百八十八條第一項之規定，
且屬速斷。上訴論旨執以指摘原判決此部分不當，求予廢棄，非
無理由。又上訴人是否為無權占有系爭土地，既尚待調查審認，
原審以此為由命上訴人給付不當得利之損害金部分，亦應併予廢
棄發回。
據上論結，本件上訴為有理由。依民事訴訟法第四百七十七條第
一項、第四百七十八條第二項，判決如主文。
中　　華　　民　　國　九十四　年　　九　　月　 三十 　日
                      最高法院民事第四庭
                          審判長法官  吳　正　一
                                法官  劉　福　聲
                                法官  黃　義　豐
                                法官  簡　清　忠
                                法官  陳　碧　玉
      本件正本證明與原本無異
                                      書  記  官
中　　華　　民　　國　九十四　年　　十　　月　 十三 　日
                                                      Ｅ
